臺灣高等法院臺中分院民事判決　九十二年度上字第四四○號
上　訴　人　甲○○
訴訟代理人　黃敏雄律師
被　上訴人　乙○○
　　　　　　丙○○
右二人共同
訴訟代理人　甘龍強律師
右當事人間請求土地所有權移轉登記事件，上訴人對於民國九十二年十月十七日臺灣
臺中地方法院九十二年度訴字第二三七二號第一審判決提起上訴，本院於民國九十三
年五月二十五日言詞辯論終結，判決如下：
    主    文
上訴駁回。
第二審訴訟費用由上訴人負擔。
    事    實
甲、上訴人方面：
一、聲明：求為判決：(一)原判決廢棄。(二)駁回被上訴人在第一審之訴。(三)第一、二審
    訴訟費用由被上訴人等負擔。
二、陳述：除與原判決記載相同者，茲引用之外，補稱：
    (一)對於被上訴人提出之答辯及證據「不爭執」部分：
　　(1)對系爭臺中縣潭子鄉○○段九七地號土地之遞變經過，暨所指附原審卷之土地
　　　登記簿謄本，不爭執。
    (2)對分炊協議書上之「林復興簽名」不爭執；但以被上訴人所提出之買受人林玉
      玲、與承買人陳蘭盆等之買賣契約書各乙份，其各該契約書末後之「出賣人（
      甲方）」欄、及「出賣人（乙方）」欄之「林復興」簽名為限；不含買賣契約
      書其他位置、與後面「收款人」欄、及模糊不清之潭子鄉農會支出傳票上之簽
      名。
    (3)以系爭土地設定最高限額抵押借款供被上訴人乙○○、丙○○等使用，不爭執
      。但：以系爭土地辦理抵押借款，分炊協議書從未約定，被上訴人主張有關
　　　貸款「四兄弟復議定：：：」云云，乃為空言。貸款係在林豐洲投靠被上訴
　　　人十多年後發生，三人已屬經濟事業共同體，貸得之款，除先父外，餘皆有份
　　　。林豐洲原為義務人兼借款人；上訴人之先父原僅為提供擔保物（持分二分
　　　之一）之義務人。貸款契約幾經更迭，本金已逾五百九十萬元。
    (二)對於被上訴人提出之答辯及證據「有爭執」部分：
    (1)分炊協議書之文末，並無「交付閱覽」或「當場朗讀」之徵信記載，不能證明
      林復興「已瞭解其意」，故請秉公認定。
    (2)分炊協議書為民法第七百六十條之不動產物權契約，必須以書面為之。其涉有
      債權契約者，亦同，否則不生效力。由於農地不得細分之禁令當前，協議書上
      「倘無」－現在不能分割、或移轉為共有之認知，及將來禁令取消後再分割或
      移轉為共有之預期－（即民法二百四十六條第一項但書不能之情形可以除去、
      與不能之情形除去後為給付之預期）之記載；或有變更原約定，而未附記於協
      議書上、或另以文字表述者，即與首揭「不動物權之移轉或設定，應以書面為
      之」之要式性強制規定違背，則此項協議條款，自因之而無法實現。
    (3)物權契約非不可附條件或期限，而以預告登記保全其請求權，故本件協議，原
      無礙其行使權利，亦即其請求權並無「不能行使」、與「不能起算」之問題。
    (4)原判決牴觸農業發展條例第十六條第一項：「每宗耕地分割後，每人所有面積
　　　未達○‧二五公頃者，不得分割」之規定。系爭臺中縣潭子鄉○○段九七地號
　　　土地，面積○‧四二三○公頃，被上訴人依分炊協議書請求四兄弟每人平均分
　　　得四分之一，即○‧一○五八公頃，此項結果，核與上開規定之底限抵觸，且
　　　因無同項但書各款例外得為分割規定之適用，故原判決顯屬違誤。
    (5)原判決又與農業發展條例第十六條第二項及同條例施行細則第十條後段：「其
      分割後之宗數，不得超過共有人人數」之規定違背。系爭土地原為上訴人與訴
      外人林豐洲二人共有，各持分二分之一，原判決依被上訴人之請求，將上訴人
      持分各移轉八分之一予被上訴人二人（另一共有人林豐洲則已承諾願將其持分
      中之各八分之一，辦理移轉登記予被上訴人二人），形成分割後之宗數變為四
      宗，超過原共有人數一倍，又與上述規定不合。
    (6)原土地法第三十條及農業發展條例第三十（二十二）條關於耕地不得分割或移
      作共有之規定，旨在防止農地細分，用收農地使用上更大之效用而設，並非不
      許農地共有人以原物分配以外之方法，消滅其共有關係；且分割之方法，或為
      原物分配或為變賣以價金分配於各共有人，係由法院依職權定之，不受當事人
      聲明之拘束；法院不能僅因係農地不能作原物分配，遂將上訴人分割之請求駁
      回；既不在上開法條禁止之列，自不發生給付不能之問題。而被上訴人乙○○
      、丙○○、及訴外人林豐洲等三人，早年舉家遷居高雄，經營五金生意，「少
      小離家」至今，從無告別榮華，返鄉耕農之打算；而照顧寡母，終生務農，守
      著田園守著家者，唯上訴人先父一家人而已。是其等對系爭土地所關注者，唯
      土地價值，與變現所得，毫無擁有系爭耕地之意思。而今其等「老大回」，唯
      要取其土地上之現實利益。然依上所述，自始即無「不能主張權利，提出請求
      」之情形。
    (7)眠於權利之上長達十九年，其請求權已因十五年間不行使而消滅：分炊協議書
      在民國（下同）七十三年六月十日成立，既無礙其依法請求消滅共有關係，取
      其當取、得其當得。而被上訴人等竟然眠於權利之上，無視其存在，長逾十九
      年，遲至九十二年八月二十二日始藉「法律解禁」之名，提起本訴主張權利，
      按諸民法第一百二十五條規定，其請求權已因十五年間不行使而消滅。
    (8)被上訴人以自原茄至角段一四二地號分割出之建地，「平均由四兄弟取得產權
      」云云，並非事實，上訴人已否認在案。
    (9)證人林豐洲、林秀英等二人，與上訴人等係同胞兄弟妹，而上訴人則為其晚侄
　　　，供述偏袒，毫不避諱，是其等證詞為無可採：最高法院五十三年臺上字第二
　　　六七三號判例(即原判決引用者)，係以「其證述又非虛偽者」，為證言可信之
　　　－前題，然上述二位證人，與被上訴人關係特殊，又都係「投靠」被上訴人等
　　　，經齊事業，共榮互惠，如影隨形，觀林豐洲拿故居共有土地押貸資助，即堪
　　　置信，其所言不公不實，已殊顯然。原審未得「其證述確非虛偽」之確信，即
　　　予採摘，有違程序之公平與正義。
　　(10)先提出新臺幣（下同）二十萬元繳付利息，聲請展延強制執行，與「厚愛晚輩
　　　」，背道而馳。該筆貸款，單是本金即為五百九十八萬元，再加上利息已大大
　　　超過六百萬元，先繳「三十萬分之一」不到的錢，就能「嗣本件訴訟確定後，
　　　再行處理」，其欲使被上訴人能如所願，勝訴確定，至為顯然－即將來拍賣所
　　　得，若超過債權本息，則雨露均沾，喜出望外；若有不足，剩下之無擔保債權
　　　，與被上訴人無涉，上訴人則依舊無法脫身。林豐洲回饋昆仲，不遺餘力，吝
　　　惜晚輩，毫不後人。
三、證據：除援用第一審所提證據外，補提戶籍謄本乙份、不動產買賣契約書乙份為
    證。
乙、被上訴人方面：
一、聲明：求為判決：(一)駁回上訴。(二)第二審訴訟費用由上訴人等負擔。
二、陳述：除與原判決記載相同者，茲引用之外，補稱：
    (一)兩造爭執事項如左：
    (1)上訴人之父林復興與被上訴人及訴外人林豐洲等兄弟四人，是否有就登記為林
      復興、林豐洲二人共有之系爭土地，實質上歸兄弟四人共有之共識，且本於此
      共識四人協議每人應取得系爭土地所有權應有部分各四分之一。
    (2)七十一年三月十四日四兄弟協議時，有無預期於法規容許時，辦理產權移轉登
      記，使被上訴人取得系爭土地產權。
    (3)被上訴人請求系爭土地產權移轉登記，其請求權是否已罹於時效。
    (4)系爭土地產權移轉之約定，是否因欠缺書面而不生效力。
    (5)原判決是否違背農業發展條例第十六條第一項「每宗耕地分割後，每人所有面
      積未達○‧二五公頃者，不得分割」，及該條例第十六條第二項與該條例施行
      細則第十條後段「其分割後之宗數，不得超過共有人人數」之規定。
    (二)證明我方主張之證據：就前述爭點(1)、(2)，我方之證據為分炊協議書；證
      人林秀英、林豐洲之證詞；分炊協議書所載土地，於協議後，經變更為建地
      ，已依協議分割移轉為四兄弟分別所有之事實。
    (三)關於法律意見之爭執，我方所持見解：
    (1)我方請求權消滅時效尚未完成：按消滅時效，自請求權可行使時起算。民法第
      一百二十八條前段，定有明文。而請求權所由發生之法律行為附有停止條件者
      ，於條件成就時，請求權人始得為請求，在條件成就以前，其請求權尚不能行
      使，則該請求權之消滅時效，自未開始進行。本件前述協議，關於使被上訴人
      取得系爭土地產權部分，係附有停止條件，亦即俟法令容許辦理時，被上訴人
      始得請求，因此，在法令尚不容許辦理以前，此一請求權之消滅時效，自未開
      始進行。至於預告登記，係為保全對於他人土地或建物之請求權，而預為登記
      ，以防止對於該請求權有妨礙之處分，此觀土地法第七十九條之一規定，甚明
      。此一向地政機關聲請之保全措施，並非對債務人之請求，因此，並無中斷消
      滅時效之效力。此猶如向法院聲請假扣押、假處分，並無中斷其所保全請求權
      之消滅時效之效力。因此，上訴人主張協議成立後，被上訴人即可聲請預告登
      記而不為聲請，故被上訴人之請求權已罹於消滅時效云云，自屬誤會。而系爭
      請求權於協議成立當時，既尚不得請求，則消滅時效尚未開始進行，上訴人主
      張被上訴人未聲請預告登記，故其請求權已罹於消滅時效云云，其非可採，實
      不待言。
    (2)系爭土地產權移轉之約定，不因欠缺書面而無效：不動產物權之移轉，應以書
      面為之，其移轉不動產物權書面未合法成立，固不能生移轉之效力。惟關於買
      賣不動產之債權契約，乃非要式行為，若雙方就其移轉之不動產及其價金業已
      互相同意，則其買賣契約即為成立。出賣不動產之一方，自應負交付該不動產
      並使他方取得該不動產所有權之義務，買受人若取得出賣人協同辦理所有權移
      轉登記之確定判決，則得單獨聲請登記取得所有權，移轉不動產物權書面之欠
　　　缺，即因之而補正。最高法院著有五十七年臺上字第一四三六號判例，可供參
　　　照。是民法第七百六十條所規定「不動產物權之移轉或設定，應以書面為之」
　　　係指不動產物權之移轉或設定本身，即其物權行為而言；至於該不動產物權移
　　　轉或設定之原因，即其債權行為，則非以書面為之為必要，甚為明顯。又契約
　　　應以當事人立約當時之真意為準，而真意何在，又應以過去事實及其他一切證
　　　據資料為斷定之標準，不能拘泥文字，致失真意。最高法院亦著有十九年上字
　　　第四五三號判例，可供參照。本件被上訴人係依據被上訴人與上訴人之被繼承
　　　人林復興及訴外人林豐洲四兄弟間之協議，以及上訴人對林復興遺產繼承，而
　　　為本件請求。上開協議，即被上訴人請求物權移轉登記原因之債權行為，其協
　　　議並不以書面為之為必要。上訴人主張被上訴人請求產權移轉登記部分，未經
　　　於協議書上載明，有違民法第七百六十條之規定云云，自非可採。而被上訴人
　　　提出之分炊協議書，僅為證據方法之一部分，該分炊協議書之記載雖有欠完備
　　　，但被上訴人已另舉證人林豐洲、林秀英為證，其二人之證詞，足以證明被上
　　　訴人所主張之協議確實存在。上訴人主張被上訴人就請求之依據，未經舉證證
　　　明云云，亦非可採，實不待言。按倘若當初四兄弟協議時，並無使四兄弟平均
　　　取得協議標的土地產權之意思，則協議標的土地，於協議成立之後，經分割出
　　　一部分變更為建地，該變更為建地部分，何以由四兄弟平均取得產權，而登記
　　　為四兄弟本人或其指定之人？關於四兄弟平均取得該等建地產權乙節，已據證
　　　人林秀英、林豐洲於一審證述明確，並有被上訴人於一審所提出該等建地之土
　　　地登記謄本可稽，是豈容上訴人空口否認？又七十三年四兄弟協議時，協議標
　　　的土地，即當時地號臺中縣潭子鄉○○○段一四二地號，整筆均為田地，依當
　　　時法律規定，係不能細分，嗣後該地號分割出一四二之一地號，而變更地目為
　　　建地，嗣又再分割出一四二之二至之十二地號，倘若協議當時，並無預期法令
　　　許可時，即分割使四兄弟平均取得該協議標的土地之產權，則嗣後豈有就該等
　　　建地平均由四兄弟取得產權之理？上訴人主張協議當時，並無法令許可時，由
　　　四兄弟平均取得土地產權之預期，故系爭協議不符民法第二百四十六條但書規
　　　定為無效云云，其非可採，亦不待言。
    (3)我方請求系爭土地產權移轉登記，與原判決命上訴人移轉登記，均無違背農業
      發展條例第十六條第一、二項之規定。因分割係消滅共有關係，我方本件請求
      ，並非分割以消滅共有關係，因此，自無違背上開規定之問題。
    (四)根據前述協議，系爭土地應由兄弟四人平均取得產權，因此，四兄弟復議定，
      四人均得以系爭土地設定抵押向農會借款，但每人借款金額，不得超過該土地
      價值之四分之一。七十七年九月，由土地登記名義人林復興、林豐洲為連帶借
      款人，以該土地設定最高限額四百八十萬元抵押權，而借款四百萬元，供被上
      訴人乙○○、丙○○二人使用。按倘若該土地屬登記名義人林復興、林豐洲二
      人所有，並無使四兄弟平均取得產權之協議，則林復興、林豐洲二人何必連帶
      以該土地抵押借款供乙○○、丙○○二人使用？林復興去世後，上訴人甲○○
      因繼承而取得前述土地產權，上訴人仍承認系爭協議之效力，因此，就上述抵
      押借款，於八十四年十二月十三日，辦理變更為由上訴人甲○○為義務人兼連
      帶保證人（因甲○○並非農會會員，不便為借款人，故以林豐洲為借款人即債
      務人，而以甲○○為連帶保證人）。嗣後上述借款金額提高，及換單延期，上
      訴人亦均配合辦理。此種情形，被上訴人所主張之系爭協議，確實存在，自甚
      明確。上訴人於本件否認系爭協議之存在，自非可採。迨九十一年底，上訴人
      不願配合辦理換單延期，債權人潭子鄉農會遂進行催收程序，經聲請由台灣台
      中地方法院對林豐洲與上訴人二人核發九十二年度促字第二九三八七號支付命
      令，該支付命令就林豐洲部分已告確定（證一），上訴人部分，則經其異議而
      進入訴訟。但林豐洲已向債權人潭子鄉農會提出申請，即申請由其繼續繳付利
      息，而俟本件訴訟判決確定後，再行處理，此一申請已獲該農會准許（證二）
      。此種情形，上訴人所陳：林豐洲以迂迴手法，姑叔聯手吃定晚輩云云，乃歪
      曲事實，荒謬之至。而林豐洲、林秀英二人於一審證述情節，均屬實在，核對
      相關事證，即可明瞭，上訴人主張其二人偏袒被上訴人云云，為荒誕不經，自
      非可採。
三、證據：除援用第一審所提證據外，補提支付命令及確定證明書各影本、申請書影
    本、支出傳票影本、買賣契約書影本為證。
     理      由
一、被上訴人乙○○、丙○○與上訴人之父林復興及訴外人林豐洲四人為同胞兄弟，
    四人之父林萬貴於五十六年購買系爭土地，登記為林復興、林豐洲二人所有權各
　　應有部分二分之一，系爭土地於七十九年分割出臺中縣潭子鄉同段一四二之一地
　　號，變更地目為建，八十一年同段一四二之一地號再分割出同段一四二之二號至
　　十二號。而同段一四二之一地號至十二號等十二筆土地，嗣移轉登記為協議四人
　　或指定之人所有，僅系爭土地仍登記為林復興、林豐洲二人共有。八十四年三月
　　十五日林復興死亡，林復興之繼承人分割遺產，由上訴人繼承取得林復興系爭土
　　地所有權應有部分，嗣因地籍測量，系爭土地地號變更為臺中縣潭子鄉○○段九
　　七地號，茄荎角段一四二之一至一四二之十二地號則變更嘉仁段九八至一○九地
　　號等情，為兩造所不爭，復有戶籍謄本、土地登記謄本在卷可按，堪信真實。
二、系爭土地於林萬貴去世前，已登記為林豐洲及上訴人之父林復興二人共有，即非
    林萬貴之遺產，上訴人以繼承人欲起訴主張權利，非可由其中之一人或數人，為
    自己而有所請求，被上訴人等提起本件訴訟，及被上訴人因繼承權被侵害之回復
    請求權已因罹於時效而消滅等語置辯，即屬無據。本件應審究者，為林復興四兄
    弟對系爭土地於七十三年六月十日所為之協議是否有效。
三、被上訴人主張七十一年三月十四日其與林豐洲及上訴人之父林復興四兄弟之父林
    萬貴死亡，於七十三年六月十日，四兄弟之母林劉集為林復興四兄弟分家，但當
    時系爭土地為農地，依規定不能細分，亦不能移轉為共有，於是確認上述土地雖
　　登記為林復興、林豐洲二人名義，但實質上應歸其兄弟四人共有，並言明俟法規
　　容許時，再辦理產權移轉登記，經委請代書書立分炊協議書。上訴人雖承認分炊
　　協議書上簽名之真正，惟以分炊協議書並未約定分管土地俟法規容許時，再辦理
　　產權移轉登記，故為無效；且分炊協議書之文末，並無「交付閱覽」或「當場朗
　　讀」之徵信記載，不能證明林復興「已瞭解其意」等語置辯。經查系爭土地，登
　　記為林復興、林豐洲二人所有權各應有部分二分之一，系爭土地於七十九年分割
　　出臺中縣潭子鄉同段一四二之一地號，變更地目為建，八十一年同段一四二之一
　　地號再分割出同段一四二之二號至十二號。而同段一四二之一地號至十二號等十
　　二筆土地，嗣移轉登記為協議四人或指定之人所有，僅系爭土地仍登記為林復興
　　、林豐洲二人共有，為兩造所不爭執，以上登記部份均係依分炊協議書記載之內
　　容所為之登記，均需訴外人林復興之協同始得辦理登記，足以證明林復興「已瞭
　　解其意」；又被上訴人前揭主張，業經原審法院隔離訊問證人即林復興四兄弟之
　　姐妹即上訴人之姑姑林秀英證稱：土地是我父親的，我父親有說先登記在林豐洲
　　及林復興名下，以後還是要還給四位兄弟，所以我父親去世，才會有這份分炊協
　　議書，這份協議書是在當時祖厝大廳下所簽的，我當時有在場，還有我母親及四
　　位兄弟等其他人在場，那天協議的時候，是四位兄弟協議平分而且有說要分割，
　　他們有說如果可以分割的話，就要過戶，該分炊協議書並經四個兄弟親自簽名等
　　語，核與證人即林復興四兄弟之一即上訴人之叔叔林豐洲到庭證稱：土地是我父
　　親買的，因為土地很多，最小弟弟不到法定年齡，無法登記，所以才登記給我及
　　林復興各一半，但有言明由四位兄弟平分，因為我父親死亡，才協議分割是在祖
　　厝大廳協議的，協議時四位兄弟都有到，在場人還有我的妹妹、我的母親、我的
　　太太及兄嫂，協議時有說以後土地可以分割時要辦理產權移轉，其他分割出來的
　　建地四位兄弟都有份等語，互核相符。按證人為不可代替之證據方法，如果確係
　　在場聞見待證事實，而其證述又非虛偽者，縱令證人與當事人有親屬、親戚或其
　　他利害關係，其證言亦非不可採信（最高法院五十三年臺上字第二六七三號判例
　　參照）。本件證人林豐洲、林秀英與被上訴人為兄弟姐妹之親屬關係，並為上訴
　　人之叔叔及姑姑，縱係如上訴人所言與被上訴人關係密切，證人林豐洲又為唯一
　　持系爭土地至臺中縣潭子鄉農會抵押貸款者，其證詞不免偏頗，惟證人林豐洲、
　　林秀英既屬在場聞見待證事實，且經原審法院隔離訊問，證言互核相符，尚難謂
　　出於虛偽，依前揭判例意旨，自非不可採信，上訴人抗辯上開證詞不實，不足採
　　信。準此，林復興四兄弟確有於七十三年六月十日，經四兄弟之母林劉集，就系
　　爭土地為四兄弟分家，書立分炊協議書，並言明俟法規容許時，再辦理產權移轉
　　登記等事實，應可採信。另分炊協議書之書面，雖未明白約定俟法規容許時，再
　　辦理產權移轉登記，惟林復興四兄弟事實上既有該合意，自屬有以不能情形可以
　　除去，而於訂約時並預期於不能之情形除去後為給付之約定，故林復興四兄弟對
　　系爭土地協議平分為四份，並於嗣後法規容許時，再辦理各四分之一產權移轉登
　　記，依民法第二百四十六條第一項但書規定，自屬有效。上訴人為林復興系爭土
　　地之應有部分之唯一繼承人，並已為繼承登記，自亦應受前揭協議之拘束。又被
　　上訴人既依前述四兄弟之協議而為請求，與系爭土地產權是否係林萬貴之遺產無
　　關，亦與上訴人是否侵害被上訴人對於林萬貴之繼承權無關，自無上訴人所辯因
　　繼承權被侵害之回復請求權已罹於時效而消滅之可言。
四、上訴人辯稱：分炊協議書為民法第七百六十條之不動產物權契約，必須以書面為
    之。其涉有債權契約者，亦同，否則不生效力。由於農地不得細分之禁令當前，
    協議書上「倘無」－現在不能分割、或移轉為共有之認知，及將來禁令取消後再
    分割或移轉為共有之預期－（即民法二百四十六條第一項但書不能之情形可以除
    去、與不能之情形除去後為給付之預期）之記載；或有變更原約定，而未附記於
    協議書上、或另以文字表述者，即與首揭「不動物權之移轉或設定，應以書面為
    之」之要式性強制規定違背，則此項協議條款，自因之而無法實現云云，惟按不
    動產物權之移轉，應以書面為之，其移轉不動產物權書面未合法成立，固不能生
    移轉之效力。惟關於買賣不動產之債權契約，乃非要式行為，若雙方就其移轉之
    不動產及價金業已互相同意，則其買賣契約即為成立。出賣不動產之一方，自應
    負交付該不動產並使他方取得該不動產所有權之義務，買受人若取得出賣人協同
    辦理所有權移轉登記之確定判決，則得單獨聲請登記取得所有權，移轉不動產物
    權書面之欠缺，即因之而補正（最高法院五十七年臺上字第一四三六號判例參照
    ），本件分炊協議書雖為債權契約，惟依上開說明，兩造就其移轉之不動產已互
    相同意，則其契約即為成立。上訴人自應負交付該不動產並使被上訴人取得該不
    動產所有權之義務，被上訴人若取得上訴人應辦理所有權移轉登記之確定判決，
    則得單獨聲請登記取得所有權，移轉不動產物權書面之欠缺，即因之而補正，故
    兩造雖未訂立書面契約，仍得請求上訴人辦理系爭土地之所有權移轉登記。
五、上訴人復辯稱：物權契約非不可附條件或期限，而以預告登記保全其請求權，故
    本件協議，原無礙其行使權利，亦即其請求權並無「不能行使」、與「不能起算
    」之問題，惟按消滅時效，自請求權可行使時起算，民法第一百二十八條前段定
    有明文。而請求權所由發生之法律行為附有停止條件者，於條件成就時，請求權
    人始得為請求，在條件成就以前，其請求權尚不能行使，則該請求權之消滅時效
    ，自未開始進行。本件前述協議，關於使被上訴人取得系爭土地產權部分，係附
    有停止條件，亦即俟法令容許辦理時，被上訴人始得請求，因此，在法令尚不容
    許辦理以前，此一請求權之消滅時效，自未開始進行。至於預告登記，係為保全
    對於他人土地或建物之請求權，而預為登記，以防止對於該請求權有妨礙之處分
    ，此觀土地法第七十九條之一規定甚明。此一向地政機關聲請之保全措施，並非
    對債務人之請求，因此，並無中斷消滅時效之效力。此猶如向法院聲請假扣押、
    假處分，並無中斷其所保全請求權之消滅時效之效力。因此，上訴人主張協議成
    立後，被上訴人即可聲請預告登記而不為聲請，故被上訴人之請求權已罹於消滅
    時效云云，自屬誤會。而系爭請求權於協議成立當時，既尚不得請求，則消滅時
    效尚未開始進行，上訴人主張被上訴人未聲請預告登記，故其請求權已罹於消滅
    時效云云，不足採信。
六、上訴人另辯稱：農業發展條例第十六條第二項及同條例施行細則第十條後段：「
    其分割後之宗數，不得超過共有人人數」，系爭土地原為上訴人與訴外人林豐洲
    二人共有，各持分二分之一，原判決依被上訴人之請求，將上訴人持分各移轉八
    分之一予被上訴人二人（另一共有人林豐洲則已承諾願將其持分中之各八分之一
    ，辦理移轉登記予被上訴人二人），形成分割後之宗數變為四宗，超過原共有人
    數一倍，與上述規定不合云云，惟查關於農業發展條例修正施行前之共有人，若
    其中一人於農業發展條例修正施行後，發生再移轉予二人時（共有人數已增加）
    ，除其分割後每人所有每宗耕地面積在○‧五公頃以上者外，僅得依內政部八十
    九年七月七日台（八九）內地字第八九○九一七五號函規定分割，筆數不得超過
    修正前之共有人數，且新增共有部分不得分割為單獨所有等語，有行政院農業委
    員會八十九年九月一日（八九）農企字第○八九○一四二九九四號函可稽，依上
    開函示，被上訴人請求上訴人應有部分各移轉八分之一予被上訴人二人，為法所
    許，此與嗣後被上訴人能否辦理分割為單獨所有無關，是被上訴人此部份之抗辯
    為無理由。
七、上開協議當時土地法第三十條及農業發展條例第三十條關於農地不得移轉為共有
    之限制規定，於八十九年土地法與農業發展條例修正後，業已廢除，則被上訴人
    主張依前述有效之協議，應辦理各四分之一產權移轉登記，故上訴人應移轉系爭
    土地應有部分各八分之一與被上訴人二人，原審予以准許，於法有據，上訴人上
    訴請求廢棄原判決並駁回被上訴人在第一審之請求，為無理由，應予駁回。
八、兩造其餘訴訟資料及攻擊防禦方法經本院審酌後，認與判決結果尚不生影響，無
    一一論述必要，附此敘明。
據上論結：本件上訴為無理由，依民事訴訟法第四百四十九條第一項、第七十八條，
判決如主文。
中　　　華　　　民　　　國　　九十三　　年　　　六　　　月　　　八　　　日
~B1民事第二庭審判長法　官　童有德
~B2　　　　　　　　法　官　翁芳靜
~B3　　　　　　　　法　官　黃永泉
右為正本係照原本作成。
如對本判決上訴，須於收受判決送達後二十日內向本院提出上訴書狀，其未表明上訴
理由者，應於提出上訴後二十日內向本院提出上訴理由書(須按他造人數附具繕本)。
上訴時應提出委任律師為訴訟代理人之委任狀。具有民事訴訟法第四百六十六條之一
第一項但書或第二項之情形為訴訟代理人者，另應附具律師及格證書及釋明委任人與
受任人有該條項所定關係之釋明文書影本。
~B 　 　　　　　　書記官　黃禎祥
中　　　華　　　民　　　國　　九十三　　年　　　六　　　月　　　八　　　日
　　　　　　　　　　　　　　　　　　　　　　　　　　　　　　　　　　　　Ｙ
